【裁判字號】    90,重訴,885
【裁判日期】    921028
【裁判案由】    分割共有物
【裁判全文】
臺灣臺中地方法院民事判決  九十年度重訴字第八八五號
    原      告  甲○○
    訴訟代理人  林俊雄  律師
    被      告  辰○○
                辛○○
                壬○○
                天○○
                乙  ○
                己○○
                子○○
                戊○○
                申○○
                午○○
                未○○
    被      告  亥○○
    訴訟代理人  酉○○
    被      告  寅○○
    訴訟代理人  卯○○
    被      告  戌○○
                宇○○
                地○○
                黃○○
                宙○○
                玄○○
                Ａ○○
    被      告  丁○○
    訴訟代理人  巳○○
    被      告  丙  ○
                丑○○○
                庚○○
                癸○○
右當事人間請求分割共有物事件，經本院於民國九十二年十月十四日辯論終結，本院判決如
左：
    主      文
被告丁○○、丙○、丑○○○、庚○○、癸○○應就其被繼承人蔡好所有坐落台中縣大里市
○○段五五地號（面積一二三０平方公尺）、五六地號（面積二二九三平方公尺）、五七地
號（面積一０二０平方公尺）、四五地號（面積六０九平方公尺）、四六地號（面積三０九
八平方公尺）、四七地號土地（面積一０八平方公尺），應有部分各九百分之一一六，辦理
繼承登記。
兩造共有坐落台中縣大里市○○段五五地號（面積一二三０平方公尺）、五六地號（面積二
二九三平方公尺）、五七地號（面積一０二０平方公尺）、四五地號（面積六０九平方公尺
）、四六地號（面積三０九八平方公尺）、四七地號土地（面積一０八九平方公尺）准予合
併分割為：如附圖所示編號Ａ（面積一０一四˙一０平方公尺）分歸原告所有，編號Ｂ
、Ａ（面積合計一三一˙二三平方公尺）分歸被告辰○○所有，編號Ｃ、Ｂ（面積合
計一○二一．五六平方公尺）分歸被告辛○○所有，編號Ｃ、Ａ（面積合計八三三．六
六平方公尺）分歸被告壬○○所有，編號Ｄ、Ｄ（面積合計一九五˙０九平方公尺）分
歸被告天○○所有，編號Ｅ（面積六六六˙九二平方公尺）分歸被告乙○所有，編號Ｆ
（面積六九˙四七平方公尺）分歸被告己○○所有，編號Ｇ（面積六九˙四七平方公尺）
分歸被告子○○所有，編號Ｈ（面積六九˙四七平方公尺）分歸被告戊○○所有，編號
Ｉ、Ｂ（面積合計四七二˙二五平方公尺）分歸被告申○○所有，編號Ａ、Ａ（面積
合計四六五˙四二平方公尺）分歸被告午○○所有，編號Ｂ、Ｂ（面積合計四六五˙四
三平方公尺）分歸被告未○○所有，編號Ｃ（面積四六八˙九五平方公尺）分歸被告亥○○所有，編號Ｄ（面積八五˙六四平方公尺）分歸被告寅○○所有，編號Ｅ、Ａ（面
積合計六九四˙六一平方公尺）分歸被告戌○○所有，編號Ｂ、Ｌ（面積合計六九四˙
六二平方公尺）分歸被告宇○○所有，編號Ｋ（面積一三七˙九一平方公尺）分歸被告地
○○所有，編號Ｊ（面積一五五˙一四平方公尺）分歸被告黃○○所有，編號Ｆ（面積
一三七˙九一平方公尺）分歸被告宙○○所有，編號Ｇ（面積一五五˙一四平方公尺）分
歸被告玄○○所有，編號Ｈ（面積一三七˙九二平方公尺）分歸被告Ａ○○所有，編號
Ｉ、Ｅ（面積合計一一九九˙六八平方公尺）分歸被告丁○○、丙○、丑○○○、庚○○
、癸○○公同共有。並由兩造按附表之應補償金額欄所示金額，互為補償。
訴訟費用由兩造按附表之應負擔訴訟費用比例欄所示比例負擔。
    事  實  及  理  由
甲、原告之聲明：(一)如主文第一項所示。(二)如主文所示土地准予分割。
乙、兩造爭執要旨：
  (一)原告主張如主文所示六筆土地為原告與被告辰○○、辛○○、壬○○、天○○、乙○、
    己○○、子○○、戊○○、申○○、午○○、未○○、亥○○、寅○○、戌○○、宇○○、地○○、黃○○、宙○○、玄○○、Ａ○○及訴外人蔡好共有，蔡好於民國（下同
    ）八十九年十月三十日死亡，其應有部分九００分之一一六，由被告丁○○、丙○、丑
    ○○○、庚○○、癸○○等五人因繼承而公同共有，迄未辦理繼承登記。系爭土地係屬
    都市計劃住宅區土地，依法並無不能分割之情形，且兩造並無不為分割之特約，亦無因
    使用目的不能分割之情事，但因兩造無法為協議分割，爰訴請裁判分割。又系爭六筆土
    地共有人完全相同，為避免土地細分，發揮土地利用價值，及兼顧各共有人使用現狀，
    請准予合併分割，又因四五、四六、四七地號土地及五五、五六、五七地號土地分別坐
    落於東西兩側，致難以完全按照共有人應有部分計算應分得之面積，則未能按應有部分
    受分配部分，應按每平方公尺二萬四千二百元補償之。
  (二)被告天○○、丁○○、丙○、黃○○、亥○○、地○○、辛○○均到場陳明系爭土地應
    以自辦市地重劃處理最為妥適，且刻正進行自辦市地重劃中，惟重劃完成前仍有分割之
    實益，分割方案應與市地重劃互相配合等語。又被告午○○、未○○具狀陳明同意按修
    正甲案分割。
丙、法院之判斷：
一、被告玄○○、戌○○、丙○、丑○○○、庚○○、癸○○、Ａ○○、宙○○、戊○○、
    己○○、壬○○、宇○○、申○○、辰○○、辛○○、寅○○、卯○○、乙○、午○○
    、未○○、子○○均未於最後言詞辯論期日到場，核無民事訴訟法第三百八十六條各款
    所列情形，爰依原告之聲請，由其一造辯論而為判決。
二、按各共有人得隨時請求分割共有物。但因物之使用目的不能分割，或契約訂有不分割之
    期限者，不在此限，民法第八百二十三條第一項定有明文。又分割共有物，性質上為處
    分行為，依民法第七百五十九條規定，共有不動產之共有人中有人死亡時，於其繼承人
    未為繼承登記以前，固不得分割共有物。惟共有人於訴訟中請求原共有之繼承人辦理繼
    承登記，並合併對繼承人及其餘共有人為分割共有物之請求，符合訴訟經濟原則，仍應
    予准許。原告主張系爭六筆土地均為兩造共有，被告丁○○、丙○、丑○○○、庚○○
    、癸○○係因繼承取得原共有人蔡好之應有部分九００分之一一六，迄未辦理繼承登記
    ，兩造並無不為分割之特約，然無法協議分割等情，業據其提出土地登記謄本六件、地
    籍圖一件、土地使用分區證明書一件為證，且為被告所不爭執，應認為原告主張之上開
    事實，堪信為真正。又農業發展條例第十六條雖就耕地定有需符合一定條件始得分割之
    限制，惟所謂耕地，參諸同條例第三條第十一款第一目規定，係指「依區域計畫法劃定
    為特定農業區、一般農業區、山坡地保育區、森林區之農牧用地，或依都市計畫法劃定
    為農業區、保護區之田、旱地目土地」而言。查系爭六筆土地均屬台中縣大里市都市計
    畫土地，都市計畫案名為「(一)變更大里都市計畫、(二)草湖地區都市計畫」，土地使用分
    區為住宅區，其中四五地號及五五地號土地地目為「旱」，其餘四筆土地地目為「建」
    ，業據原告提出土地使用分區證明書一件及土地登記謄本六件為憑，依上開說明，系爭
    土地尚不受上開法令有關耕地分割之限制。從而，原告請求被告丁○○、丙○、丑○○○、庚○○、癸○○辦理繼承登記後，並訴請裁判分割共有物，即無不合，應予准許。
三、又共有物裁判分割之方法，應由法院斟酌當事人之意見、共有土地之性質，經濟效用及
    全體共有人之之利益決定之，又以原物為分配時，如共有人中，有不能按其應有部分受
    分配者，得以金錢補償之。經核：
  (一)系爭六筆土地包括坐落於西側之大里市○○段五五、五六、五七地號及坐落東側之同段
    四五、四六、四七地號土地，其上有建物多間，散落在土地範圍內，結構多為磚造瓦頂
    或磚造石棉瓦頂之一樓層建物，業據本院勘驗現場製有勘驗筆錄、並囑託台中縣大里地
    政事務所測量製有土地複丈成果圖在卷可參。而原告並以九十一年六月三日陳報狀陳明
    其上建物之所有人或使用人分別為原告及被告天○○、辛○○、乙○、戊○○、己○○
    、申○○、午○○、未○○、亥○○、寅○○戌○○、宇○○、地○○、宙○○、玄○○、Ａ○○、黃○○、丁○○等人，而被告對於上開使用現狀並不爭執。
  (二)系爭六筆土地之共有人完全相同，且其中共有人壬○○、天○○、乙○、己○○、戊○○、子○○、午○○、未○○、寅○○、地○○、黃○○、宙○○、玄○○、Ａ○○等
    人於各筆土地之應有部分亦完全相同，且六筆土地均由重測前台中縣大里市○○段一七
    三地號土地輾轉分割而來，嗣於七十一年間實施都市計畫再行分割為建地或道路用地，
    七十八年間復因實施土地重測而編訂新地號面積，又本件土地共有人分別在系爭土地上
    各自占有使用其上建物，已如前述，其使用狀況並未就各筆土地分別為之，足見本件共
    有人應係以成立一共有關係而共有數筆土地，尚無不能合併分割之情形。參以本件全體
    共有人均無反對合併分割之情形，又右揭六筆土地合併觀之，其地形方正而完整，地界
    平直，若各筆土地分別觀之，則地形不規則且地界極為曲折，故上開土地如合併分割除
    可避免土地過度細分，且各共有人分得之土地亦較為方正，對於各共有人均屬有利，故
    原告請求合併分割，自應予以准許。
  (三)本件分割共有物，僅原告提出分割方案供本院審酌，其餘共有人除就原告之分割方案陳
    述意見外，並無另行提出任何分割方案以供本院審究。而原告共提出分割方案二案，無
    論採取何項方案，其中坐落西側之五五、五六、五七地號土地均分割歸如附表編號一至
    編號十共有人，坐落東側四五、四六、四七地號土地均分割歸如附表所示編號十一至編
    號二十二共有人，其差異僅在於：關於共有人未能按應有部分受分配之補償方式。易言
    之，原告所提出之分割方案，編號十一至編號二十二之共有人，按其應有部分計算應受
    分配之面積合計四八一五˙八平方公尺，惟其分得之土地面積合計僅為四七九八˙三七
    平方公尺，惟得依民法第八百二十四條第三項之規定，以金錢補償之。原告所提出之第
    一方案（即卷內甲案，嗣修正為如附圖所示修正甲案），係由其餘共有人按應有部分比
    例共同取得上開受配不足之土地，暨負擔應補償之金錢，相較於其提出之第二方案（即
    卷內乙案），係由原告一人取得上開受配不足之土地暨負擔應補償之金錢，自以第一方
    案較為妥適。又原告陳明補償金額應按每平方公尺二萬四千二百元計算，並陳明與市價
    相當，被告對於上開補償金額均無爭執，亦未提出其他補償標準以供審酌，且原告主張
    之補償價額係按系爭土地公告現值每平方公尺一萬二千一百元之二倍計算，尚不致於過
    低等情，認上開補償標準亦為可採。
  (四)至於被告辛○○、天○○、丁○○、丙○、黃○○、亥○○、地○○均到場陳明系爭土
    地分割方案應與市地重劃互相配合等情，茲審酌如後：
  1.按「為促進土地利用，擴大辦理市地重劃，得獎勵土地所有權人自行組織重劃會辦理之
    。其獎勵事項如左：一、給予低利之重劃貸款。二、免收或減收地籍整理規費及換發權
    利書狀費用。三、優先興建重劃區及其相關地區之公共設施。四、免徵或減徵地價稅與
    田賦。五、其他有助於市地重劃之推行事項。前項重劃會組織、職權、重劃業務、獎勵
    措施等事項之辦法，由中央主管機關定之。」、「重劃會辦理市地重劃時，應由重劃區
    內私有土地所有權人半數以上，而其所有土地面積超過重劃區私有土地總面積半數以上
    者之同意，並經主管機關核准後實施之。」平均地權條例第五十八條第一項、第二項定
    有明文。又「獎勵土地所有權人辦理市地重劃辦法」第六條規定：「自辦市地重劃之主
    要程序如左：一、重劃之發起及成立籌備會。二、申請核定擬辦重劃範圍。三、徵求土
    地所有權人同意。四、重劃計畫書之擬定、申請核定及公告，並通知土地所有權人。五
    、成立重劃會。六、測量、調查及地價查估。七、計算負擔及分配設計。八、土地改良
    物或墳墓拆遷補償及工程施工。九、公告、公開閱覽重劃分配結果及其異議之處理。一
    ０、申請地籍整理。一一、辦理交接及清償。一二、財務結算。一三、撰寫重劃報告。
    一四、報請解散重劃會。」第十條第一項、第三項規定：「籌備會應於重劃計畫書公告
    期滿日起二個月內通知土地所有權人並召開第一次會員大會，審議章程、重劃計畫書，
    並互選代表組成理事會、監事會，分別負責執行業務。」、「重劃會於第一次會員大會
    選定理事、監事後成立。重劃會成立後，應將章程、會員與理事、監事名冊、第一次會
    員大會及理事會紀錄送請直轄市或縣 (市)主管機關核備。」
  2.本院依職權函請台中縣政府檢附系爭土地自辦市地重劃之相關資料，經台中縣政府以九
    十二年九月二十二日函復：「本重劃區本府以八十八年二月十二日府地劃字第五九００
    二號函核准成立「台中縣大里市東城自辦市地重劃籌備會」，以八十八年五月三十一日
    府地劃字第一五八九三０號函核定其重劃區範圍，並以八十九年十月九日府地劃字第二
    七八六一二號函核定重劃計畫書，該自辦重劃會於九十年一月二十九日依「獎勵土地所
    有權人辦理市地重劃辦法」第十條規定召開第一次會員大會，並以九十年二月八日里財
    字第一三號函送第一次會員大會及理監事聯席會議紀錄報府核備，本府以九十年三月十
    六日九十府地劃字第七四六八六號函同意備查」等語，並檢附相關函文。足見該自辦重
    劃會已依「獎勵土地所有權人辦理市地重劃辦法」第十條規定召開第一次會員大會並函
    送主管機關核備。
  3.而本件自辦市地重劃之進行情形，依被告丁○○之訴訟代理人於九十二年十月十四日言
    詞辯論期日陳明：「自辦市地重劃已進行預定重劃工作進度表第十項所載『工程預算書
    』階段，惟須待本件土地分割，始能確定重劃後土地所有人分配位置，故工程預算書還
    無法報請台中縣政府核定」等語，原告亦當庭陳明對於本件土地必須重劃且須土地分割
    須配合市地重劃並無意見。又本件依被告丁○○之訴訟代理人於九十二年九月九日言詞
    辯論期日提出之重劃後土地分配位置，亦與如附圖所示分割方案各共有人分割取得之位
    置互核相符，足見採取如附圖所示之分割方案，並無不能繼續進行市地重劃之情形，且
    依此分割方案，將有助於兩造繼續進行自辦市地重劃之相關程序，而兩造於分割共有物
    消滅共有關係後，關於土地重劃之分配位置更易於確定，自足以使兩造之土地因而做妥
    適之利用，足見如附圖所示分割方案尚符合共有人全體之利益。
四、綜上，本院斟酌系爭土地之使用現狀、兩造之應有部分比例及分割後關於土地利用具有
    展望性，認為如附圖分割方法，尚屬公允。
五、又按分割共有物之訴，本質上並無訟爭性，兩造本可互換地位，本件原告起訴雖於法有
    據，但被告之應訴實因訴訟性質所不得不然，故本件之訴訟費用應由兩造依系爭土地應
    有部分之比例分擔，併此敘明。
六、兩造其餘主張及所提證據與本院上開論斷無涉或無違，不予贅述。
據上論結，本件原告之訴為有理由，依民事訴訟法第三百八十五條第一項前段、第七十八條
、第八十條之一、第八十五條第一項但書，判決如主文。
中        華        民        國   九十二   年      十       月    二十八     日
                            臺灣臺中地方法院民事第三庭
~B法      官  林慧貞
右為正本係照原本作成。
如不服本判決，應於判決送達後二十日內，向本院提出上訴狀。
中        華        民        國   九十二   年      十       月    三十       日
~B法院書記官
~F0T24：
附表：
┌──┬────┬────────────┬─────────┬───────────┐
│編號│共有人  │分得位置及面積(平方公尺)│應補償金額（元）  │應負擔訴訟費用比例    │
├──┼────┼────────────┼─────────┼───────────┤
│ １ │甲○○  │Ａ(1014.70)           │應付 九五三四八元 │一０００分之一０八    │
├──┼────┼────────────┼─────────┼───────────┤
│ ２ │辰○○  │Ｂ、Ａ(131.23)      │應付 一二三四二元 │一０００分之一四      │
├──┼────┼────────────┼─────────┼───────────┤
│ ３ │辛○○  │Ｃ、Ｂ(1021.56)     │應付 九六０七四元 │一０００分之一０九    │
├──┼────┼────────────┼─────────┼───────────┤
│ ４ │壬○○  │Ｃ、Ａ(833.66)      │應付 七八四０八元 │一０００分之八九      │
├──┼────┼────────────┼─────────┼───────────┤
│ ５ │天○○  │Ｄ、Ｄ(195.09)      │應付 一八三九二元 │一０００分之二一      │
├──┼────┼────────────┼─────────┼───────────┤
│ ６ │乙  ○  │Ｅ(666.92)            │應付 六二六七八元 │一０００分之七一      │
├──┼────┼────────────┼─────────┼───────────┤
│ ７ │己○○  │Ｆ(69.47)             │應付   六五三四元 │一０００分之七        │
├──┼────┼────────────┼─────────┼───────────┤
│ ８ │子○○  │Ｇ (69.47)            │應付   六五三四元 │一０００分之七        │
├──┼────┼────────────┼─────────┼───────────┤
│ ９ │戊○○  │Ｈ (69.47)            │應付   六五三四元 │一０００分之七        │
├──┼────┼────────────┼─────────┼───────────┤
│ １０ │申○○  │Ｉ、Ｂ(472.25)      │應付 三八九六二元 │一０００分之五０      │
├──┼────┼────────────┼─────────┼───────────┤
│  │午○○  │Ａ、Ａ(465.42)      │應得 四０六五六元 │一０００分之五０      │
├──┼────┼────────────┼─────────┼───────────┤
│  │未○○  │Ｂ、Ｂ(465.43)      │應得 四０六五六元 │一０００分之五０      │
├──┼────┼────────────┼─────────┼───────────┤
│  │亥○○  │Ｃ(468.95)            │應得 四０八九八元 │一０００分之五０      │
├──┼────┼────────────┼─────────┼───────────┤
│  │寅○○  │Ｄ(85.64)             │應得   七五０二元 │一０００分之九        │
├──┼────┼────────────┼─────────┼───────────┤
│  │戌○○  │Ｅ、Ａ(694.61)      │應得 六０七四二元 │一０００分之七五      │
├──┼────┼────────────┼─────────┼───────────┤
│  │宇○○  │Ｂ、Ｌ(694.62)      │應得 六０七四二元 │一０００分之七五      │
├──┼────┼────────────┼─────────┼───────────┤
│  │地○○  │Ｋ(137.91)            │應得 一二一００元 │一０００分之一五      │
├──┼────┼────────────┼─────────┼───────────┤
│  │黃○○  │Ｊ(155.74)            │應得 一三五五二元 │一０００分之一七      │
├──┼────┼────────────┼─────────┼───────────┤
│  │宙○○  │Ｆ(137.91)            │應得 一二一００元 │一０００分之一五      │
├──┼────┼────────────┼─────────┼───────────┤
│  │玄○○  │Ｇ(155.74)            │應得 一三五五二元 │一０００分之一七      │
├──┼────┼────────────┼─────────┼───────────┤
│  │Ａ○○  │Ｈ(137.92)            │應得 一二一００元 │一０００分之一五      │
├──┼────┼────────────┼─────────┼───────────┤
│  │丁○○  │Ｉ、Ｅ (1199.68)    │應得              │一０００分之一二九    │
│    │丙  ○  │                        │  一０七二０六元  │                      │
│    │丑○○○│                        │                  │                      │
│    │庚○○  │                        │                  │                      │
│    │癸○○  │                        │                  │                      │
└──┴────┴────────────┴─────────┴───────────┘


司法院資訊處製作；財團法人民間司法改革基金會備份。
